【裁判字號】    96,婚,24
【裁判日期】    970215
【裁判案由】    離婚等
【裁判全文】
臺灣板橋地方法院民事判決                96年度婚字第24號
原      告  甲○○
被      告  乙○○
上列當事人間請求離婚事件，經本院於中華民國97年1 月28日言
詞辯論終結，判決如下：
    主      文
准原告與被告離婚。
兩造所生未成年子女丙○○（女，民國○○年○ 月○ 日生）、丁○
○（男，民國○○年○○月○ 日生）權利義務之行使或負擔，均由原
告任之。
訴訟費用由被告負擔。
    事實及理由
一、原告主張：
  (一)兩造於民國（下同）90年9 月30日結婚，婚後夫妻感情初尚
    融洽，並育有二名未成年子女丙○○（女，民國○○年○ 月○
    日生）、丁○○（男，民國○○年○○月○ 日生），惟被告因犯
    詐欺、偽造文書等罪，經判刑三年以上有期徒刑確定，現在
    仍監獄執行中，原告係於95年9 月中旬因向當時被告服刑之
    台灣○○技能訓練所詢問，始知悉被告另犯妨害秘密罪被判
    處4 年6 個月。因被告所犯詐欺、偽造文書、妨害秘密罪係
    不名譽之罪，且被告於92年6 月因案被羈押後迄今，已經有
    好幾年未與原告共同生活，彼此之間亦無感情可言，婚姻有
    名無實並發生嚴重破綻，爰依民法第1052條第1 項第10款、
    同條第2 項之規定請求准予離婚。對於原告所主張離婚之事
    由，只要其中之一有理由，即請求鈞院加以判決准予離婚，
    其他事由毋庸加以審理。另一併請求判准將二名未成年子女
    丙○○、丁○○之監護判由原告任之。並聲明：如主文所示
    。
  (二)對被告抗辯之陳述：
  1.原告從未收受有關被告起訴書、判決書或執行等文件，被告
    犯案情形都由被告輕描淡寫帶過，原告根本未收受被告之案
    件判決確定及執行文件，既無從「知悉」，當然不符合被告
    所稱「原告於知悉後已逾一年」。
  2.原告並未參與被告之犯罪，被告以兩造之間為夫妻關係為由
    ，認原告一定對案情了解，此一指控有失公平。
  3.被告稱其自犯罪被羈押執行以來，為維持家庭生活費用，耗
    盡積蓄。實則原告因當時被告被羈押後，因懷有身孕又須看
    顧稚子，無法外出工作，始行將房子變賣以維持生計，被告
    並未曾提供金錢上之支助。
  4.原告積極爭取小孩監護權，惟被告之之親屬從未有人探視或
    關心小孩，且原告之家庭狀況是否利於子女身心健全發展，
    已由社工視察了解，相信鈞長自有酌定。
二、被告則以：
  (一)民法第1054條規定「對於第1052條第10款之情事，有請求權
    之一方，自知悉後已逾一年，或自其情事發生後已逾五年者
    ，不得請求離婚」，而原告起訴狀主張被告所犯詐欺、偽造
    文書之罪，於93年4 月7 日即已判決確定，故原告請求權早
    已喪失，請求於法無據。另被告所犯詐欺一案原告早已了解
    案情，並曾陪同被告開庭，而被告所犯偽造文書案件原告亦
    有涉案，嗣並經法院判刑得易科罰金，且原告更因與被告犯
    偽造文書案件致遲未辦理結婚登記，亦可證明原告請求權已
    經消滅。況參與該不名譽犯罪者，則其主觀上該行為已非不
    名譽或不能忍受，即不得執為離婚之事由，此復有85年台上
    2946號判例可稽，是被告所犯偽造文書一案原告既參與其中
    ，即不得更以此事實理由為判決離婚之依據。
  (二)原告起訴狀未有隻字片語說明其為何爭取監護權？何以適任
    ？如何扶養稚兒？生計為何？家庭狀況如何？監護能力如何
    ？…均未詳加說明，故原告是否適任監護人令人存疑。
  (三)被告自犯罪羈押執行以來，為維持家庭生計並供給妻小生活
    上費用，耗盡積蓄並善盡一切照顧之能事，對家庭、妻子、
    子女之關心從未缺少，雖然暫時無法陪伴他們，但是心從未
    離開過，懇請鈞長慎酌。
  (四)民法第1052條第2 項所謂「重大事由」、「難以維持婚姻者
    之事由」，其事由應由夫妻一方負責者，僅他方得請求離婚
    。又原告提起訴訟事由，有行為與結果間之相當關聯性之因
    果關係，況原告已參與犯罪已受不正延伸法則與毒樹果實理
    論影響，仍必須負該行為之責（最高法院28年上字第2831號
    判例參照），況原告與被告間因「共同參與犯罪行為」，由
    被告概括承受全部刑責，並因服刑而造成兩造無法共同生活
    ，此不能謂無相當關聯性之「因果關係」，自仍必須負該行
    為之責（最高法院85台上2946號、81台上2545號判例參照）
    ，再依最高法院81年台上字第2545號判例及前開28年上字第
    2831號判例，原告因已喪失請求權，自無適用民法第1052條
    第2 項「重大事由」之餘地。
  (五)民事訴訟法第183 條，原告為相對犯罪嫌疑人，有證據事實
    證明足以影響判決之結果者，應依職權中止訴訟程序，停止
    裁定。又原告以該犯罪事由為訴請理由，然該明顯之物證，
    更攸關原告「喪失請求權」事實之認定，是原告因有犯罪嫌
    疑，足以影響民事訴訟之裁判，非俟刑事訴訟解決，民事法
    院難以判斷者，自仍應依職權調查（最高法院79年台抗字第
    218 號、69台上字第2674號判例參照）。
  (六)原告與被告服刑前，其最後之住居所地及訴之原因事實於被
    告居所地，應為○○市○○區○○○路○ 段○○○號○○樓，該
    管轄權為士林地方法院。故法院有管轄事實認定錯誤，其審
    判無效力，應諭知告訴不受理（司法院25年院字第1603號解
    釋參照）。
  (七)就原告補充訴訟理由狀之答辯：
  1.原告補充訴訟理由狀中對於民法第1054條尚有誤解之處，蓋
    1052條第1 項第10款係指被處徒刑之判決已確定而言，故第
    1054條所定知悉其情事，應自知悉被處徒刑之判決確定時起
    算。次查第1054條全文中並未依據有請求權之一方，以收受
    被告起訴書、判決確定內容文件、執行文件等，做為「知悉
    」之依據為起算日，況依民事訴訟法第123 條至153 之1 條
    規定，法院文件除「當事人、法人、代理人」外，並無送達
    第三人之義務。再者，被告法院登記通知地為「○○縣○○
    鎮…」，與原告之戶籍地不同，原告由何能收受或代為收受
    。
  2.原告陳述中提及95年9 月中旬經查詢才得知「知悉」情狀。
    惟查被告於92年6 月25日收押訴訟1 年，93年6 月25日發監
    執行，迄今4 年有餘之時間，且執行中依監獄行刑法之規定
    必須三等親以內才可通信、會客等，原告身為人妻，焉有不
    去了解或無法了解其丈夫之一切情狀之理，足見原告所言不
    但不合常理，更違背經驗法則與論理法則。
  3.被告所提及之原告參與被告犯罪部分，原告並未將事情之始
    末逐一說明且尚有待查明之處，且此案當時因承辦檢察官之
    寬典，只將原告論以使公務員登載不實，進而將被告部份併
    案審理。事實上，原告就被告被訴事實不但知悉，並有參與
    情事，承辦檢察官因念及原告年幼及尚有稚兒需撫養，因而
    未將原告此部分起訴。
  4.就原告所述，社工已視察了解原告與子女間互動良好云云，
    此與事實出入極大，況此一切皆為社工訪視時原告所自述，
    實有疑義之處。
  5.被告出資購買之房子係登記原告妹妹名下，被告收押期間交
    付原告變賣全部金錢，另價值百萬元之車子登記在原告名下
    ，為何原告短短三年花費殆盡，且於補充訴訟理由狀中謂被
    告並無給予金錢上之供給。
  (八)並聲明：原告之訴駁回。
三、查兩造於民國90年9 月30日結婚，現婚姻關係存續中，有原
    告提出戶籍謄本配偶欄之記載可據。而原告主張兩造婚後初
    期，相處尚稱融洽，然被告於92年6 月間即因案羈押，嗣因
    詐欺、偽造文書、妨害秘密罪判刑確定，現仍在臺灣○○技
    能訓練所執行強制工作之保安處分，兩造迄今已逾4 年多未
    共同生活，其間兩造亦無互動，婚姻有名無實，發生嚴重破
    綻，無法再繼續維持等情，業據原告於本院審理中敘明綦詳
    ，並經本院依職權調取被告之臺灣高等法院被告在監在押紀
    錄表、被告前案紀錄表查明無訛，而被告對於原告主張其於
    92 年6月間即因案羈押、服刑，至今仍在執行強制工作之保
    安處分之事實，並不爭執。是兩造迄今已逾4 年多未共同生
    活，顯見兩造婚姻有名無實，發生嚴重破綻，婚姻關係難以
    再繼續維持，本院綜上事證，原告之主張，已堪信為真實。
四、按民法第1052條第1 項以外之重大事由，難以維持婚姻者，
    夫妻之一方得請求離婚。但其事由應由夫妻之一方負責者，
    僅他方得請求離婚，民法第1052條第2 項定有明文。復按「
    民法親屬編於74年修正後，於第1052條增列第2 項離婚事由
    之概括規定，准『有前項以外之重大事由，難以維持婚姻者
    ，夫妻之一方得請求離婚』其目的在使夫妻請求裁判離婚之
    事由較富彈性，是夫妻間發生之情事，苟足使婚姻難以維持
    ，即無不准依該條第2 項訴請離婚之理，不因當事人併據同
    一事實主張有該條第1 項離婚原因而有不同。」。從而，以
    該夫妻依上開民法第1052條第2 項及參諸該條項但書之規定
    ，為訴請離婚者，本固須以該離婚之重大事由非由請求之夫
    或妻之一方所應負責為限，始得訴請判決離婚。至於如該難
    以維持婚姻之重大事由，夫妻雙方均需負責時，即係應比較
    該夫妻雙方之有責程度，僅責任較輕之一方，得向責任較重
    之他方請求離婚，或於有責程度相同時，而認雙方均得請求
    離婚為是（此並有最高法院90年度台上字第804 號判決足參
    ）。查兩造婚後，被告素行不良，更因犯詐欺、偽造文書、
    妨害秘密等罪，經法院判刑確定，自92年6 月26日羈押及嗣
    後入監執行，迄今仍在強制工作中，兩造因此4 年多未共同
    生活，婚姻有名無實，已如前述理由所認，依婚姻乃一男一
    女之兩性結合，以組織家庭，共同生活為目的，而本件兩造
    間因被告上開之行徑，不僅顯現其主觀上對婚姻維持意願之
    輕忽，就兩造客觀上應存之基本生活及相互扶持、誠摯相愛
    之對待義務，亦已創傷殆盡，名存實亡，客觀上亦已因上情
    而足以破壞婚姻共同生活而達於難以繼續維持婚姻之重大事
    由，而該夫妻雙方就該婚姻破綻之發生、擴大，而達難以回
    復之可能，係可歸責於被告一方所致甚明。被告雖另辯稱：
    「原告曾經與被告一起犯案，原告也有刑事追訴的問題，所
    以雙方均沒有請求權」等語，並請求本院調查相關事證。然
    姑無論被告未證明原告參與犯案，縱使有之，亦屬夫妻雙方
    就該婚姻破綻之發生、擴大，而達難以回復之可能，其兩造
    均有其與因之歸責性，二人均難辭其咎，可歸責比例不分軒
    輊，是故依上開法條規定之說明，雙方亦均得請求判決離婚
    。是原告據此訴請判決離婚，於法無不合，應予准許。至原
    告雖併主張民法第1052條第1 項第10款為離婚原因，然對於
    原告上開主張之離婚事由，被告之行徑既使原告有民法第
    1052 條 第2 項之重大事由而得依法訴請離婚，已如前述，
    而原告復已表明就所主張離婚之事由，只要其中之一有理由
    ，即請求本院加以判決准予離婚，是就此部分本院即無庸再
    加審認，特此敘明。
五、次按，夫妻離婚者，對於未成年子女權利義務之行使或負擔
    ，依協議由一方或雙方共同任之。未為協議或協議不成者，
    法院得依夫妻之一方、主管機關、社會福利機構或其他利害
    關係人之請求或依職權酌定之。又法院為前項裁判時，應依
    子女之最佳利益，審酌一切情狀，參考社工人員之訪視報告
    ，尤應注意左列事項：(1)子女之年齡、性別、人數及健康情
    形。(2)子女之意願及人格發展之需要。(3)父母之年齡、職業
    、品行、健康情形、經濟能力及生活狀況。(4)父母保護教養
    子女之意願及態度。(5)父母子女間或未成年子女與其他共同
    生活之人間之感情狀況，民法第1055條第1項、第1055條之1
    分別定有明文。查兩造所生之子女丙○○（女，民國○○年○
    月○ 日生）、丁○○（男，民國○○年○○月○ 日生），現係未
    滿20歲之未成年人，有卷附戶籍資料可稽，經本院囑託臺北
    縣政府委託中華民國新女性聯合會、台東縣政府社會局派員
    訪視原、被告結果認：「(甲)原告部份：(一)在經濟狀況方面：
    原告薪資收入穩定，然因所有支出均由原告母親處理，原告
    無法詳述，故實際收支狀況仍有待了解。(二)在家庭支持系統
    方面：原告父母親對兩造婚姻狀況清楚，並對原告爭取監護
    權表示支持，且實際照顧未成年人丙○○、丁○○，出生至
    今多由原告及其娘家照顧，據其所述照顧並無不妥適之處，
    且未成年人丙○○、丁○○與原告家人已建立良好的依附關
    係，在據訪視當天觀察其相處情形，原告與未成年人丙○○
    、丁○○互動良好。(四)在未成年人被監護意願方面：未成年
    人丙○○、丁○○表示對被告印象不深，多由原告照顧其生
    活，且由訪視之社工觀察其訪談時之親暱行為，可知原告與
    未成年人丙○○、丁○○間之依附關係強烈。(乙)被告方面：
    (一)家庭、經濟狀況：據被告所陳其入獄前從事電腦業，供應
    一家人之生活，包括原告之父母親，而原告則是自婚前迄今
    未曾有外出工作之經驗。(二)家庭互動與成員態度：被告表示
    未成年人丙○○、丁○○從小都是他們自己帶大的，關係當
    然良好，只是在被告入獄服刑之後，為讓原告有所依靠，才
    讓原告將未成年人丙○○、丁○○帶回娘家居住。(三)監護動
    機與監護意願：被告表示原告未曾有外出工作經驗，入獄服
    刑前家中生活所需都是被告在供應，原告並無能力供應未成
    年人丙○○、丁○○穩定的生活環境，被告並表示其將來假
    釋後，以他能力，提供2 位未成年子女穩定的生活環境應不
    成問題。(四)教養態度與照顧計畫：被告已著手準備打官司，
    爭取兩位未成年子女的監護權，並認為未成年人丙○○、丁
    ○○要跟著他才會有比較好的生活」等情，此有上開二機構
    出具之家庭訪視建議表在卷可稽。本院審酌兩造監護子女之
    能力、意願、親屬支援，而兩造之子丁○○無法說明對被告
    之印象、女丙○○亦僅表示都與原告在一起，及兩造之子丁
    ○○、女丙○○現尚年幼，分別為○ 歲、○ 歲，需要身為女
    性之母親即原告細心照顧，而兩造之女丙○○將來青春發育
    期間，更需同為女性之原告對之關懷、教導等一切情狀，因
    認未成年人丙○○、丁○○權利義務之行使及負擔由原告任
    之，較符合子女之最佳利益，爰酌定如主文第2 項所示。
六、本件事證已臻明確，兩造其餘主張、陳述及所舉證據方法，
    於本案判決之結果不生影響，爰不逐一論駁，併此敘明。
七、訴訟費用裁判之依據：民事訴訟法第78條。
中    華    民    國     97     年     2  月    15   日
                  家事法庭  法      官  劉大衛
右正本證明與原本無異
如對本判決不服，須於收受判決正本後20日內向本院提出上訴狀
（須按他造人數附繕本）。
中    華    民    國     97     年     2  月    15   日
                            法院書記官  李玉秀


司法院資訊處製作；財團法人民間司法改革基金會備份。
